【裁判字號】    97,審訴,271
【裁判日期】    970229
【裁判案由】    清償借款
【裁判全文】
臺灣高雄地方法院民事判決             97年度審訴字第271號
原      告  台北富邦商業銀行股份有限公司
法定代理人  甲○○
訴訟代理人  己○○
被      告  乙○○○
                      號
            丙○○
            戊○○
            丁○○
上列當事人間請求清償借款事件，本院於民國97年2 月26日言詞
辯論終結，判決如下：
  主  文
被告應連帶給付原告如附表一所示本金、利息及違約金。
訴訟費用新臺幣壹萬零肆佰陸拾元由被告連帶負擔。
  事實及理由
一、原告主張：被告乙○○○於民國84年7 月28日邀同訴外人即
    被告等之被繼承人陳明正為連帶保證人，向伊借款，約定借
    款金額、期間、利息及違約金計算方式均如附表二所示。詎
    乙○○○僅繳納本息至附表二所載最後繳款日，依約其債務
    視為全部到期，經伊聲請拍賣抵押物部分受償後，尚餘如附
    表一所示本金、利息及違約金未予清償。而陳明正已於93
    年12月17日死亡，被告丙○○、戊○○、丁○○為其子女，
    且均未為拋棄繼承或限定繼承，依法應就其債務負連帶清償
    之責。爰依消費借貸、連帶保證及繼承之法律關係，求為判
    決如主文第一項所示。
二、被告乙○○○辯稱：伊就擔任本件借款之借款人及尚欠如附
    表一所示之本金、利息、違約金未清償等節，均不爭執，惟
    目前無力償還等語；被告丙○○、戊○○、丁○○則辯稱：
    伊對被繼承人陳明正擔任本件連帶保證人一節，並不爭執，
    惟本件借款人乙○○○係於繼承開始後才違約，依新修正民
    法1148條第2 項之規定，被告等僅以繼承所得遺產為限，負
    清償責任等語，並均聲明：原告之訴駁回。
三、原告主張之前揭事實，業據提出與其所述相符之借據、本院
    民事執行處95年度執字第24593 號強執執行金額計算書分配
    表、繼承系統表、戶籍謄本、本院家事法庭96年11月22日雄
    院鳴團字第56917 號函等件為證，堪信為真實。
四、按繼承人對於繼承開始後，始發生代負履行責任之保證契約
    債務，以因繼承所得之遺產為限，負清償責任。修正後民法
    第1148條第2 項固定有明文。惟依民法繼承編施行法第1 條
    之規定，繼承在修正前開始者，除本施行法有特別規定外，
    亦不適用修正後之規定。查前開民法第1148條第2 項規定係
    於民國97年1 月2 日公布，依中央法規標準法第13條規定，
    自同年1 月4 日施行。又本件被告之被繼承人陳明正係於93
    年12月17日死亡，於前開修正後民法第1148條第2 項規定施
    行前，且被告均未辦理拋棄繼承或限定繼承，亦有本院家事
    法庭前開函文在卷可查，依前開民法繼承編施行法第1 條規
    定，本件繼承係在修正前開始，不適用前開修正後民法第11
    48條第2 項規定，而乙○○○是否無力清償，僅係其有無償
    債資力之問題，與其應負清償責任無涉，是被告抗辯均於法
    無據，並不足採。
五、按借用人應於約定期限內，返還與借用物種類、品質、數量
    相同之物；遲延之債務，以支付金錢為標的者，債權人得請
    求依法定利率計算之遲延利息，但約定利率較高者，仍從其
    約定利息；當事人得約定債務人不履行債務時，應支付違約
    金，民法第478 條前段、第233 條第1 項、第250 條第1 項
    分別定有明文。次按數人負同一債務，明示對於債權人各負
    全部給付之責任者，為連帶債務，民法第272 條第1 項已有
    明文，而所謂連帶保證債務，係指保證人與主債務人負同一
    債務，對於債權人各負全部給付之責任者而言，最高法院45
    年度第1426號判例意旨可資參照。再按繼承人自繼承開始時
    ，除本法另有規定外，承受被繼承人財產上之一切權利、義
    務，又繼承人對於被繼承人之債務，負連帶責任，民法第11
    48條前段、第1153條第1 項規定甚詳。另按連帶債務之債權
    人，得對於債務人中之一人或數人或其全體，同時或先後請
    求全部或一部之給付，民法第273 條第1 項亦定有明文。本
    件被告乙○○○未依約清償前揭本息，經原告視同借款全部
    到期，經原告聲請拍賣抵押物部分受償後尚欠上述借款本金
    、利息及違約金未予清償，而訴外人陳明正為連帶保證人，
    自應負連帶清償之責，今其已歿，被告均為其繼承人，依法
    應就此財產上之義務負連帶責任。從而，原告依消費借貸、
    連帶保證及繼承之法律關係，請求被告連帶給付如主文第一
    項所示欠款、利息及違約金，洵屬有據，應予准許。
六、結論：本件原告之訴為有理由，依民事訴訟法第85條第2項
    ，判決如主文。
中    華    民    國    97    年    2     月    29    日
                      民事第二庭法  官  陳業鑫
正本係照原本作成。
如不服本判決，應於送達後20日內，向本院提出上訴狀並表明上
訴理由，如於本判決送達前提起上訴者，應於判決送達後10日內
補提上訴理由書（須附繕本）。
中    華    民    國    97    年    2     月    29    日
                                書記官  楊雅蘭
┌──────────────────────────────────────────────────┐
│附表一：97年度審訴字第271號                                                                         │
├──┬──────┬─────┬──────┬──────┬──────────────┬─────┤
│編號│應給付金額（│利息起算日│利      率  │違約金起算日│違約金計算方式              │  備 考   │
│    │新臺幣，下同│          │            │            │                            │          │
│    │）          │          │            │            │                            │          │
├──┼──────┼─────┼──────┼──────┼──────────────┼─────┤
│001 │955,404元   │95.11.01  │年息9.25%   │95.11.01    │按左開利率20%計算           │債權本息及│
│    │            │          │            │            │                            │違約金計至│
│    │            │          │            │            │                            │95.10.31止│
│    │            │          │            │            │                            │，合計為2,│
│    │            │          │            │            │                            │816,629 元│
│    │            │          │            │            │                            │，經原告聲│
│    │            │          │            │            │                            │請拍賣抵押│
│    │            │          │            │            │                            │物（本院95│
│    │            │          │            │            │                            │年執字第  │
│    │            │          │            │            │                            │24593號） │
│    │            │          │            │            │                            │，受償1,86│
│    │            │          │            │            │                            │1,225元， │
│    │            │          │            │            │                            │尚不足955,│
│    │            │          │            │            │                            │404元     │
└──┴──────┴─────┴──────┴──────┴──────────────┴─────┘
┌──────────────────────────────────────────────────┐
│附表二：97度審訴字第271號之借款明細                                                                 │
├──┬──────┬─────┬─────┬─────┬───────┬────────┬─────┤
│編號│借  款  人  │連帶保證人│借款金額  │借款期間  │約定利息      │約定違約金      │最後繳息日│
├──┼──────┼─────┼─────┼─────┼───────┼────────┼─────┤
│001 │乙○○○    │陳明正    │3,090,000 │84.07.28～│按基本放款利率│逾期清償在6 個月│94.11.27  │
│    │            │          │元        │104.07.28 │加年息1.18%機 │以內，按左列利率│          │
│    │            │          │          │分240期平 │動計算（本件違│10% ，逾期清償在│          │
│    │            │          │          │均攤還本息│約時之利率為9.│6 個月以上，其超│          │
│    │            │          │          │          │25%）         │過6 個月部分，按│          │
│    │            │          │          │          │              │左列利率20% 計算│          │
│    │            │          │          │          │              │                │          │
└──┴──────┴─────┴─────┴─────┴───────┴────────┴─────┘


司法院資訊處製作；財團法人民間司法改革基金會備份。
